臺灣新竹地方法院民事簡易判決
110年度竹北簡字第76號
原      告  陳榮源  
訴訟代理人  吳維川  
            鄭亦珊律師
            許政璿律師
被      告  竹貿開發股份有限公司


法定代理人  徐榮聰  

訴訟代理人  黃國益律師
            陳力銓律師
            鍾志宏  
上列當事人間請求返還代墊款事件，本院於民國110年7月21日辯
論終結，判決如下：
    主      文
被告應給付原告新臺幣伍拾萬元，及自民國108年1月4日起至清
償日止，按年息百分之五計算之利息。
訴訟費用由被告負擔。
本判決得假執行。但被告如於假執行程序實施前，以新臺幣伍捨
萬元為原告預供擔保，得免為假執行。
    事實及理由
壹、原告主張：
一、原告為繼續1年以上，持有被告公司已發行股份總數3%以上
    之股東，前依公司法之規定聲請選派檢查人，以檢查被告公
    司之業務帳目及財產情形，經本院以106年度司字第24號、1
    07年度抗字第11號裁定選派余煒楨會計師為檢查人。
二、嗣因被告拒不預先給付檢查人要求之報酬新臺幣（下同）50
    萬元，原告為期檢查工作儘速進行、避免相關會計帳冊憑證
    遭滅竄改，乃依本院民國（下同）107年12月14日新院平民
    簡106司24字第42516號函所囑，於108年1月4日代被告先行
    給付上開費用予檢查人。
三、未料，檢查工作已完成，被告仍拒不返還代墊款。而檢查人
    報酬本應由被告負擔，原告無支付之義務，且未受被告委任
    ，並為被告預納，誠屬無因管理，復係為被告履行公益義務
    ，原告自得依據民法第174條、第176條規定，請求被告償還
    之。
四、又本院109年度抗字第90號酌定檢查人報酬事件，雖裁定檢
    查人報酬為35萬元，惟此乃被告應向檢查人請求返還溢收金
    額之問題，與原告無涉，不影響原告對被告之無因管理費用
    返還請求權。　　　　
五、綜上所述，爰依民法第176條無因管理之法律關係，提起本
    件訴訟，請求被告返還代墊款。並聲明：（一）被告應給付
    原告50萬元，及自108年1月4日起至清償日止，按年息百分
    之5計算之利息；（二）訴訟費用由被告負擔。
貳、被告則以：
一、原告依本院107年12月14日新院平民簡106司24字第42516號
    函內容，負有預納及負擔檢查人報酬之義務，是其給付行為
    與民法第172條「並無義務」要件不符。
二、再原告基於股東之個人立場向法院聲請選派檢查人，係為維
    護自身股東權益，即係為自己之事務及利益而為管理，並無
    為被告公司管理事務之意思，非屬無因管理。
三、另原告給付檢查人報酬之行為，顯違反被告公司明示或可得
    推知之意思，而公司經營狀況為私法領域，報酬給付義務亦
    僅屬金錢給付關係，實與公益無涉。
四、退步言之，縱認原告代墊檢查人報酬之行為構成無因管理，
    依據本院109年度抗字第90號裁定，被告亦僅負有給付35萬
    元檢查人報酬之義務，蓋原告所墊付之50萬元，僅有其中35
    萬元屬必要費用。
五、綜上，原告提起本訴為無理由，應予駁回。並聲明：（一）
    原告之訴駁回；（二）訴訟費用由原告負擔；（三）若受不
    利判決，被告願供擔保，請准宣告免為假執行。
參、兩造不爭執事項：
一、原告為繼續1年以上，持有被告公司已發行股份總數3%以上
    之股東，其於106年間向本院聲請選派檢查人，檢查被告公
    司業務帳目及財產情形，經本院以106年度司字第24號裁定
    選派余煒楨會計師為檢查人，被告公司不服提出抗告，經本
    院以107年度抗字第11號裁定駁回抗告確定。
二、原告於108年1月4日依本院107年12月14日新院平民簡106司2
    4字第42516號函旨預納檢查人報酬50萬元予檢查人。
三、本院106年度司字第24號裁定選派檢查人事件，檢查人業已
    完成檢查工作，並出具檢查報告在案。
四、本院109年度抗字第90號酌定檢查人報酬事件，裁定檢查人
    報酬為35萬元確定。
肆、本院協同兩造整理爭點如下：
    原告依無因管理法律關係，請求被告給付其所預納之檢查人
    報酬，是否有理由？若有理由，其金額為何？
伍、得心證之理由：　　
一、按繼續1年以上，持有已發行股份總數3%以上之股東，得聲
    請法院選派檢查人，檢查公司業務帳目及財產情形。檢查人
    之報酬，由公司負擔；其金額由法院徵詢董事及監察人意見
    後酌定之，修正前公司法第245條第1項及非訟事件法第174
    條分別定有明文。又未受委任，並無義務，而為他人管理事
    務者，其管理應依本人明示或可得推知之意思，以有利於本
    人之方法為之。管理人違反本人明示或可得推知之意思，而
    為事務之管理者，對於因其管理所生之損害，雖無過失，亦
    應負賠償之責。前項之規定，如其管理係為本人盡公益上之
    義務，或為其履行法定扶養義務，或本人之意思違反公共秩
    序善良風俗者，不適用之。管理事務，利於本人，並不違反
    本人明示或可得推知之意思者，管理人為本人支出必要或有
    益之費用，或負擔債務，或受損害時，得請求本人償還其費
    用及自支出時起之利息，或清償其所負擔之債務，或賠償其
    損害。民法第174條第2項規定之情形，管理人管理事務，雖
    違反本人之意思，仍有前項之請求權，民法第172、174、17
    6條亦分別有所明定。故未受委任，並無義務，而為他人管
    理事務，如係為本人盡公益上之義務，或本人意思違反公共
    秩序善良風俗者，縱違反本人明示或可得推知之意思，管理
    人仍得請求本人償還其為本人支出之必要或有益費用。
二、查本件原告為繼續1年以上，持有被告公司已發行股份總數3
    %以上之股東，其於106年間向本院聲請選派檢查人，檢查被
    告公司業務帳目及財產情形，經本院以106年度司字第24號
    裁定選派余煒楨會計師為檢查人，該檢查人所屬寶業聯合會
    計師事務所於107年1月11日發函予被告表示服務公費為50萬
    元，被告拒絕支付，嗣由原告於108年1月4日支付50萬元予
    檢查人等情，有本院106年度司字第24號裁定、107年度抗字
    第11號裁定、本院函文及收據等件在卷可佐，且為兩造所不
    爭執，並經本院調閱上開案卷核閱無誤，堪認為真。揆諸前
    揭公司法第245條第1項及非訟事件法第174條之規定，本件
    檢查人之報酬原應由被告負擔，原告並無負擔之義務，然因
    被告拒絕支付，原告始代為墊付，是原告未受被告之委任，
    又無義務，卻為被告繳納屬於被告應負擔之檢查人報酬，則
    其主張其為被告繳納檢查人之報酬，屬無因管理之必要費用
    ，尚非無據。
三、次查，被告雖辯稱原告係為自己之事務及利益而為管理，且
    違反被告明示或可得推知之意思，並與公益無關云云。惟按
    ，無因管理須有為他人管理之意思，惟為他人之意思與為自
    己之意思不妨併存，故為圖自己利益，若同時具有為他人利
    益之意思，仍不妨成立無因管理（最高法院86年度台上字第
    1820號民事裁判要旨可資參照）。查本件原告固因檢查人之
    選派係由其向本院聲請，為使檢查事務迅速開始，遂行其監
    察目的，而預納檢查人報酬，然被告於本院裁定選派檢查人
    檢查其業務帳目及財產狀況時，即負有使檢查人順利進行檢
    查職務之義務，不得有妨礙、拒絕或規避之行為，則原告為
    使檢查能順利進行，而同意並預繳檢查人報酬，即難謂無為
    被告管理事務之意思，且係有利於被告。另原告聲請本院選
    派檢查人檢查被告業務帳目及財產情形，亦屬全體股東之共
    益權，而兼為被告及全體股東利益之作用，是本院裁定選派
    檢查人後，原告為被告預納檢查人報酬，自係為被告履行公
    益義務，縱違反被告明示或可得推知之意思，依民法第176
    條第2項規定，原告仍可請求被告償還其所支出之必要費用
    ，被告上開所辯，委無可採。
四、又原告係承選派檢查人非訟事件法院之命，為使檢查工作順
    利進行而預納檢查人報酬50萬元，有原告提出之本院107年1
    2月14日新院平民簡106司24字第42516號函、收據及匯款收
    執聯在卷可稽（見卷第43-47頁），則其所為支付即屬必要
    費用，原告得依民法第176條之規定，請求被告如數償還，
    及自支出時起算之法定利息。至本院109年度抗字第90號酌
    定檢查人報酬事件，雖裁定檢查人報酬為35萬元，惟此係被
    告於償還原告所支付之檢查人報酬後，是否得另向檢查人請
    求返還溢收金額之另一問題，與原告請求其當初因無因管理
    而為被告支出必要費用50萬元乙節，並不生影響。
五、綜上，原告主張其為被告預付檢查人之報酬50萬元，構成無
    因管理，被告應予償還，應屬可採。則原告訴請被告給付50
    萬元，及自支付報酬時即108年1月4日起至清償日止，按年
    息5%計算之利息，即無不合，應予准許。
六、本件為簡易訴訟程序所為被告敗訴之判決，爰依民事訴訟法
     第389條第1項第3款之規定，應依職權宣告假執行。 
七、本件事證已臻明確，兩造其餘攻擊、防禦方法，經核與本件
     判決結果不生影響，爰不一一論述，併此敘明。 
據上論結，本件原告之訴為有理由，應依民事訴訟法第436條第2
項、第78條、第389條第1項第3款、第392條第2項，判決如主文
。 
中　　華　　民　　國　　110 　年　　8 　　月　　 5　　日
                  竹北簡易庭  法  官  張百見
以上正本係照原本作成。                 
如不服本判決，應於送達後20日內，向本院提出上訴狀並表明上
訴理由，如於本判決宣示後送達前提起上訴者，應於判決送達後
20日內補提上訴理由書（須附繕本）。
中　　華　　民　　國　　110 　年　　8 　　月　　5 　　日
                              書記官  林盈伸